臺灣臺中地方法院行政訴訟判決
111年度簡字第19號
原      告  談長峯    現於務部○○○○○○○執行中


被      告  法務部○○○○○○○

代  表  人  林錦清  
訴訟代理人  李政謙  
            彭士哲  
            陳柏伸  
上列當事人間監獄行刑法事件，原告不服被告民國110年12月15
日中監教字第11061024270號函及111年1月20日111年申字第4號
申訴決定，提起行政訴訟，本院判決如下：
    主  文
原告之訴駁回。
訴訟費用新臺幣1,000元，由原告負擔。
    事實及理由
一、程序部分：
    依監獄行刑法第114條規定，依第111條規定提起之訴訟，為
    簡易訴訟程序事件，且裁判得不經言詞辯論為之；本院爰依
    該規定，不經言詞辯論而為本件判決。又被告辦理刑法第77
    條第2項第2款重罪累犯不適用假釋之作業流程，對於向受刑
    人說明得否適用假釋規定之情形，涉及受刑人人身自由及其
    他自由權利（例如居住與遷徙自由）之限制，尚非顯屬輕微
    ，自應許原告透過申訴及向法院提起訴訟予以爭執。
二、爭訟概要：
　　被告認定原告第2犯重罪累犯，經法院分別判處無期徒刑、
    有期徒刑12年，第3犯重罪認原告於假釋期間故意再犯最輕
    本刑5年以上有期徒刑之罪販賣第一級毒品罪、及販賣第二
    級毒品罪，上開二罪均符合刑法第77條第2項第2款規定，故
    以110年12月15日中監教字第11061024270號函通知原告，其
    所犯毒品等罪不適用假釋；原告不服，提起申訴，又被認申
    訴無理由駁回，原告不服申訴決定，爰提起本訴訟。
三、原告主張略以：
    原告於假釋期間雖再犯販賣第一級毒品罪，及販賣第二級毒
    品罪，惟應屬再犯，而非累犯，此可見該案判決書及檢察官
    執行指揮書上均明文記載並非累犯可明，自無刑法第77條第
    2項第2款規定之適用。再者，原告於84年間雖曾因違反肅清
    煙毒條例而判處無期徒刑，惟刑法第77條第2項第2款規定之
    「犯最輕本刑5年以上有期徒刑之罪之累犯」，不論依文義
    或法理，僅指5年以上有期徒刑之罪名之累犯，不包含法定
    刑有死刑、無期徒刑之罪名之累犯而言。另原告係於100年
    間犯販賣一、二級毒品之罪，雖行為時已於95年7月1日公布
    施行刑法第77條第2項第2款規定之後，惟刑法第2條規定揭
    櫫就犯罪行為其法律適用，應係採從舊或有利於行為人原則
    ，自應適用較有利於原告之法律，否則一律以第三犯時所具
    備之法律效果適用於原告身上，無疑強迫將原告於第二犯行
    為時所不存在之法制度強加適用於原告，破壞原告當時對法
    之確信及法律制度之安定性，試用結果對原告亦屬過苛等語
    。並聲明:1、被告110年12月15日中監教字第11061024270號
    函不適用假釋之處分及被告111年申字第4號申訴決定均撤銷
    。2、被告應准許原告所犯毒品等罪應能適用假釋。
四、被告答辯略以：
　　刑法第77條第2項第2款所規定重罪不適用假釋規定中，有關
    「於假釋期間故意再犯最輕本刑為五年以上有期徒刑之罪」
    而不適用假釋之情形，並不限「累犯」，「再犯」者亦符合
    該條所定不適用假釋之規定。又該條所謂「最輕本刑五年以
    上有期徒刑之罪」，就此何謂「重罪」，參酌立法理由之說
    明係指該罪名之「法定刑」，而非「宣告刑」而言，且所謂
    「犯最輕本刑5年以上有期徒刑之罪」之累犯，除包含五年
    以上有期徒刑之罪名外，且包含法定刑有死刑、無期徒刑之
    罪名者，故無期徒刑累犯（二犯），於假釋期間、受徒刑之
    執行完畢，或一部之執行而赦免後，5年以內故意再犯最輕
    本刑5年以上有期徒刑之罪（即三犯），該最輕本刑5年以上
    有期徒刑之罪，仍不得假釋。刑法第77條第2項第2款規定，
    係94年2月2日修正公布，並自95年7月1日施行，如該法條所
    規範之法律關係，跨越新、舊法條施行時期，而有關假釋之
    構成要件事實倘於新法條生效施行後始完全實現，則仍應適
    用修正後之規定，此係屬適用當時有效法律，而非法律溯及
    既往結果等語，資為抗辯。並聲明：原告之訴駁回。
五、本院之判斷：
(一)所謂假釋，係指矯正設施之被收容人（受刑人）於收容（服
    刑）期間期滿前，予以暫時附條件釋放，如釋放至應服刑期
    屆滿時，尚未經撤銷假釋者，即視同服刑期滿。假釋制度係
    本於以自由刑為矯治手段之基礎上，為一種刑事犯罪預防之
    政策措施。其制度設立之目的，有謂「恩惠說」即認為假釋
    係受刑人在服刑期間表現良好之獎勵，俾促使受刑人基於此
    誘因而自願於服刑期間遵守規範及反省自新；另一觀點則以
    自由刑「執行替代」為出發，以受刑人已於矯正設施內有一
    定期間之收容，而表現符合規範及有悛悔情狀，則可暫釋放
    而改變收容處所，就尚未執行之殘刑部分採行緩刑之理論，
    附條件暫不執行；亦有認為假釋制度係自由刑執行期滿前，
    使受刑人能有機會先行融入社會之更生手段。無論採何觀點
    ，自由刑之刑期乃法院依犯罪行為之法定刑，經審酌犯罪行
    為人之責任及犯罪之動機、目的、犯罪時所受之刺激、手段
    、犯罪行為人之生活狀況、品行、智識程度、與被害人之關
    係、違反義務之程度、所生之危險或損害及犯罪後之態度等
    後，所為處置，係對原本法院所宣告之刑期全部執行的例外
    ，立法者考量刑事政策，而對上述各種目的之衡酌，訂出假
    釋制度，本屬立法者著眼刑事政策決定之立法形成自由，本
    院對應否假釋之判斷，自應審酌立法目的、遵守法定要件為
    審判。
(二)刑法第77條第1項規定；「受徒刑之執行而有悛悔實據者，
    無期徒刑逾二十五年，有期徒刑逾二分之一、累犯逾三分之
    二，由監獄報請法務部，得許假釋出獄。」，此為假釋之原
    則性條件。惟同條第2項則為例外規定：「前項關於有期徒
    刑假釋之規定，於下列情形，不適用之：……二、犯最輕本刑
    五年以上有期徒刑之罪之累犯，於假釋期間，受徒刑之執行
    完畢，或一部之執行而赦免後，五年以內故意再犯最輕本刑
    為五年以上有期徒刑之罪者。……」該第2款規定於94年2月2
    日修法增訂，立法理由謂：「對於屢犯重罪之受刑人，因其
    對刑罰痛苦之感受度低，尤其犯最輕本刑五年以上重罪累犯
    之受刑人，其已依第一項規定（執行逾三分之二）獲假釋之
    待遇，猶不知悔悟，於『假釋期間』、『徒刑執行完畢或赦免
    後五年內再犯最輕刑本五年以上之罪』，顯見刑罰教化功能
    對其已無效益，為社會之安全，酌採前開美國『三振法案』之
    精神，限制此類受刑人假釋之機會應有其必要性」。上揭刑
    法第77條第2項第2款要件之構成，必須曾經為重罪之累犯，
    於釋放進入社會後短期間又再犯重罪，屬具高度反社會性之
    人，基於維護社會安全之刑罰功能，立法者以其具有再犯重
    罪之惡性而剝奪其受假釋之恩惠。
(三)經查：
　　1、原告於84年7月間某日起至同年8月27日止，曾犯最輕本
       刑5年以上之肅清煙毒條例第5條第1項連續販賣毒品罪與
       麻醉藥品管理條例第13條1之第2項第1款非法製造化學合
       成麻醉藥品罪，經臺灣高等法院臺中分院86年度上重訴
       字第18號判決(見本院卷第93-103頁)分別處無期徒刑、
       有期徒刑12年(經上訴後，最高法院87年度台覆字第63號
       判決判原判決關於煙毒部份核准，其他上訴駁回，見本
       院卷第105-111頁)，判決書並載記為累犯(前因81年間違
       反麻醉藥品管理條例，經判處有期徒刑6月，81年7月14
       日易科罰金執行完畢)，應執行無期徒刑，刑期起算日為
       87年5月13日，99年10月19日假釋出監，保護管束期滿日
       為109年10月18日，此有原告之全國刑案資料查註表可稽
       (見本院卷第113-114頁)。可知，原告前案係重罪累犯。
　　2、原告於前揭肅清煙毒條例案等罪假釋期間之100年4月間
       某日、100年5月5日，故意再犯最輕本刑5年以上之毒品
       危害防制條例第4條第1項販賣第一級毒品罪及同條第2項
       販賣第二級毒品罪，經臺灣臺中地方法院100年度訴字第
       2407號(見本院卷第115-128頁)、臺灣高等法院臺中分院
       100年度上訴字第2582號判決(見本院卷第129頁)，分別
       判處8年2月及3年10月各1次，上開2罪均於前案之99年10
       月19日假釋出監後，受保護管束期間內再犯之規定。因
       此，原告現執行之罪刑係所犯為最輕本刑5年以上之罪。
　　3、經核，原告符合上揭「犯最輕本刑五年以上有期徒刑之
       罪之累犯，於假釋期間，五年以內故意再犯最輕本刑為
       五年以上有期徒刑之罪」之情形，應有刑法第77條第2項
       第2款規定不適用假釋之適用。
(四)原告雖主張，刑法第77條第2項第2款規定之「犯最輕本刑5
    年以上有期徒刑之罪之累犯」，應僅指5年以上有期徒刑之
    罪名之累犯，不包含法定刑有死刑、無期徒刑之罪名之累犯
    云云。惟「最輕本刑5年以上有期徒刑之罪」既被界定為「
    重罪」，則「無期徒刑」更屬重罪，「最輕本刑5年以上有
    期徒刑之罪」被列入剝奪受假釋恩惠之要件，而更重之「無
    期徒刑」其反社會性更大，何以反可受更優之待遇，如此彰
    顯刑罰教化功能、維護社會安全之立法目的豈不更難達成，
    因此「最輕本刑5年以上有期徒刑之罪」係指該罪名之「法
    定刑」，而非「宣告刑」而言，法務部亦採相同之解釋（見
    本院卷第91-92頁，95年11月9日法矯字第0950903772號函釋
    )；而原告因非法製造安非他命部分，係犯麻醉藥品管理條
    例第13條1之第2項第1款非法製造化學合成麻醉藥品罪，亦
    已符合「最輕本刑5年以上有期徒刑之罪」要件。故此部分
    尚難為原告有利之認定。　　　 
(五)另觀刑法第77條第2項第2款規定之文義，其中「於假釋期間
    故意再犯最輕本刑為五年以上有期徒刑之罪」而不適用假釋
    之情形，並不限「累犯」，「再犯」者亦符合該條所定不適
    用假釋之規定。依上述說明，原告於假釋期間故意再犯毒品
    危害防制條例第4條第1項販賣第一級毒品罪、同條第2項販
    賣第二級毒品罪，縱非構成累犯，僅屬再犯，亦符合不適用
    假釋之情形。再者，原告該販賣第一、二級毒品罪屬「第三
    犯」部分，行為時已於刑法第77條第2項第2款規定增修之95
    年7月1日後，而不適用假釋之構成要件成就亦發生於修法後
    ，法律效果並非溯及適用於修法之前，故無違反法律禁止溯
    及適用原則，且人民本不能期待法律永遠不與時俱進、增修
    變更，故不存在不修法之期待利益，況依立法理由及法條文
    義，復無對刑法第77條第2項第2款規定之部分構成要件發生
    於修法前而排除適用之旨，原告主張本件不適用假釋，即強
    迫將原告於第二犯行為時所不存在之法制度強加適用於原告
    ，破壞原告當時對法之確信及法律制度之安定性云云，亦難
    採取。末按，酷刑係指對肉體或精神施以劇烈疼痛或痛苦之
    行為，但純粹因法律制裁而附帶引起之疼痛或痛苦，應不在
    列，本件原告不適用假釋固然痛苦，但為原本法院所宣告之
    刑期全部執行，係罪刑與責罰相應之結果，當非酷刑。
六、綜上所述，被告以110年12月15日中監教字第11061024270號
    函通知原告其所犯毒品等罪不適用假釋，並無違誤之處，原
    告請求撤銷該函及申訴決定，尚無理由，應予駁回；其請求
    被告作成准許原告所犯毒品等罪應能適用假釋，同無理由，
    亦應駁回。
七、本件事證已臻明確，兩造其餘攻擊防禦方法，經核對判決結
    果均不生影響，爰不分別斟酌論述，附此敘明。
據上論結，本件原告之訴為無理由，依行政訴訟法第98條第1項
前段，判決如主文。
中　　華　　民　　國　　111 　年　　4 　　月　　14　　日
　　　　　　　　行政訴訟庭  法　官   吳俊螢
上為正本係照原本作成。
如不服本判決，應於送達後20日內，向本院提出上訴狀，其未表
明上訴理由者，應於提出上訴後20日內向本院補提理由書（均須
按他造人數附繕本）。上訴理由應表明關於原判決所違背之法令
及其具體內容，或依訴訟資料可認為原判決有違背法令之具體事
實。
中　　華　　民　　國　　111 　年　　4 　　月　　14　　日
                            書記官　 王素珍